【裁判字號】    97,上易,2564
【裁判日期】    981231
【裁判案由】    詐欺
【裁判全文】
臺灣高等法院刑事判決                97年度上易字第2564號
上  訴  人  臺灣板橋地方法院檢察署檢察官
被      告  乙○○
選任辯護人  陳建宏律師
            柯佩吟律師
被      告  曾  茪（原名辛○○）
            己○○
上列上訴人因被告詐欺案件，不服臺灣板橋地方法院96年度易字
第3048號，中華民國97年7月10日第一審判決（起訴案號：臺灣
板橋地方法院檢察署95年度偵字第27572號、96年度偵字第2456
號），提起上訴，本院判決如下：
    主  文
原判決關於乙○○被訴自民國九十二年四月一日起至九十五年六
月三十日之行為部分撤銷。
乙○○連續意圖為自己不法之所有，以詐術使人將本人之物交付
，處有期徒刑陸月，如易科罰金以銀元參佰元即新臺幣玖佰元折
算壹日，減為處有期徒刑參月，如易科罰金以銀元參佰元即新臺
幣玖佰元折算壹日，緩刑貳年，並應向公庫支付新臺幣拾萬元。
其他上訴駁回。
    事  實
一、乙○○在臺北縣土城市○○路28號開立「仁康小兒科診所」
    （下稱仁康診所）擔任門診醫師，於民國92年4月24日以仁
    康診所名義，與中央健康保險局（下稱健保局）簽訂「全民
    健康保險特約醫事服務機構合約」，加入健保局特約診所，
    詎其意圖為自己不法所有，基於詐欺取財之概括犯意，明知
    附表一所示求診病患（均以身分證號碼表示），於附表一所
    示就醫日期，僅至「仁康診所」求診1次，不得重複請領全
    民健康保險之醫療費用給付（下稱健保給付），竟利用該等
    病患交付全民健康保險卡（下稱健保卡）掛號之機會，將其
    健保卡重複過卡，而連續在附表一所示病患之就診日期（期
    間起日為92年10月1日、末日為93年10月16日），向健保局
    佯稱該等病患於同一日就診2次，據此申請健保給付，致使
    健保局台北分局承辦人員誤信申請資料之正確性而陷於錯誤
    ，累計支付新臺幣52,595元。
二、案經法務部調查局臺北縣調查站報請臺灣臺北地方法院檢察
    署呈請臺灣高等法院檢察署檢察長令轉臺灣板橋地方法院檢
    察署檢察官偵查起訴。
    理  由
壹、被告乙○○有罪部分
一、按被告以外之人於審判外之陳述，雖不符刑事訴訟法第159
    條之1至同法第159條之4之情形，經當事人於審判程序同意
    作為證據，法院審酌該言詞陳述或書面陳述作成時之情況，
    認為適當者，亦得為證據。當事人、代理人或辯護人於法院
    調查證據時，知有第159條第1項不得為證據之情形，而未於
    言詞辯論終結前聲明異議者，視為有前項之同意。刑事訴訟
    法第159條之5定有明文。本件公訴檢察官、被告乙○○及其
    辯護人對於本判決所引之被告以外之人於審判外之言詞及書
    面陳述，均未爭執其證據能力，本院審酌上開證據並無違法
    取證及證明力明顯偏低之瑕疵，為證明被告乙○○犯罪事實
    所必要，以之作為證據，應屬適當，依前開規定，認有證據
    能力，合先敘明。
二、訊據被告乙○○對上開犯罪事實已於本院最後言詞辯論期日
    坦承不諱，核與健保局臺北分局95年8月7日健保北政字第09
    50078298號函附之仁康診所請領健保給付之紀錄文書相符，
    並有健保局人員查訪求診病患壬○○、李玉霞、庚○○、癸○○、丙○○、丑○○、潘余青香、丁○○、戊○○、子○○等人所製作之訪談筆錄在卷可資佐證，本件事證明確，被
    告乙○○犯行堪以認定，應依法論科。
三、被告乙○○行為後，刑法部分條文於94年2月2日修正公布，
    並自95年7月1日起施行，刑法施行法亦於95年5月14日增定
    第1條之1規定，並自95年7月1日施行。修正後刑法第2條規
    定為新舊法比較適用之準據法，應依該規定，為「從舊從輕
    」之比較，爰說明如下：
（一）刑法第339條第1項規定雖未修正，然於刑法及其施行法修
      正施行前，依廢止前罰金罰鍰提高標準條例第1條前段規
      定，刑法第339條第1項所定罰金刑「銀元1千元以下」係
      提高為銀元1萬元即新臺幣3萬元以下，最低刑度依修正前
      刑法第33條第5款及前述提高標準條例規定，應為銀元10
      元即新臺幣30元。嗣增定刑法施行法第1條之1規定，係替
      代罰金罰鍰提高標準條例部分條文，關於罰金刑最高額部
      分，與適用廢止前罰金罰鍰提高標準條例之結果相同，關
      於罰金刑最低刑部分，修正後刑法第33條第5款業將罰金
      刑變更為新臺幣1千元以上，故刑法第339條第1項規定於
      修正後罰金法定刑度已變更為「新臺幣3萬元以下、1千元
      以上」，是與上述「新臺幣3萬元以下、30元以上」比較
      ，修正後規定對被告乙○○並未較有利。
（二）修正後刑法刪除第56條連續犯規定，修正前，得加重其刑
      至2分之1，修正後數犯罪行為，原則上分論併罰。此刪除
      已影響行為人刑罰之法律效果，自屬法律有變更，比較新
      舊法之結果，修正後規定對被告乙○○亦未較有利。
（三）綜上開修正前後條文，為從舊從輕之比較，本件應整體適
      用修正前即被告乙○○行為時之刑法論處。
四、核被告乙○○所為，係犯刑法第339條第1項之詐欺取財罪，
    其先後多次犯行，犯罪時間緊接，犯罪模式及所犯罪名相同
    ，顯係基於概括犯意為之，應依修正前刑法第56條規定以連
    續犯一詐欺取財罪論，並加重其刑。本件原審對被告乙○○
    之犯罪事證未詳予勾稽，致誤諭知其無罪之判決，檢察官不
    服原判提起上訴，對於前述事實欄所示之被告乙○○犯行，
    請求改判有罪，為有理由，此部分應由本院撤銷改判。
五、爰審酌被告乙○○領有醫師證照，具有醫學專業智識，竟利
    用開設診所得以請領健保給付機會，以非法手段詐領健保給
    付之犯罪動機、目的、方法、所詐得健保給付金額及對健保
    財務健全所生損害程度，兼衡被告乙○○犯後尚知坦承犯行
    之態度等一切情狀，量處有期徒刑6月。被告乙○○行為時
    之易科罰金折算標準，依修正前刑法第41條第1項前段、廢
    止前罰金罰鍰提高標準條例第2條規定，應以銀元1百元或2
    百元或300元折算1日，經折算為新臺幣後，應以新臺幣3百
    元或6百元或9百元折算1日。95年7月1日修正公布施行之刑
    法第41條第1項前段則規定：「犯最重本刑為5年以下有期徒
    刑以下之刑之罪，而受6個月以下有期徒刑或拘役之宣告者
    ，得以新臺幣1千元、2千元或3千元折算一日，易科罰金。
    」比較修正前後刑法之易科罰金折算標準，以其行為時之舊
    法規定，較有利於被告乙○○，此部分應依刑法第2條第1項
    前段，適用被告乙○○行為時之修正前刑法第41條第1項前
    段規定，諭知如易科罰金以銀元300元即新臺幣900元折算1
    日。又被告乙○○犯罪時間，係在96年4月24日以前，合於
    中華民國96年罪犯減刑條例所定之減刑條件，爰依同條例第
    2條第1項第3款、第7條規定，減其宣告刑2分之1，並諭知易
    科罰金之折算標準。另查被告乙○○前未曾犯罪受有期徒刑
    之宣告，有本院被告前案紀錄表可稽，其犯後已坦承犯行，
    並為臺北縣政府醫師懲戒委員會作成應接受40小時數繼續教
    育之處分在案，有臺北縣政府94年5月18日北府衛醫字第094
    0030841號函影本在卷可憑，其經此偵審程序及前述懲戒處
    分後，應知警惕，信無再犯之虞，本院因認對其所處之刑，
    以暫不執行為適當，依刑法第74條第1項第1款、第2項第4款
    規定，諭知緩刑2年，並命其向公庫支付新臺幣10萬元，用
    啟自新。
貳、被告曾茪、己○○無罪及被告乙○○不另為無罪諭知部分
一、公訴意旨略稱：
（一）被告乙○○在臺北縣土城市○○路28號開立「仁康診所」
      擔任門診醫師，於92年4月24日以「仁康診所」名義，與
      健保局簽訂「全民健康保險特約醫事服務機構合約」，加
      入健保局特約診所。詎意圖為自己不法所有，基於詐欺取
      財概括犯意，除自92年10月1日起至93年10月16日止，曾
      於附表一所示病患就診日期，向健保局佯稱該等病患於同
      一日就診2次，致使健保局台北分局承辦人員誤信申請資
      料之正確性而陷於錯誤，給付被告乙○○新臺幣（下同）
      52,595元外，亦曾在92年4月1日起至92年9月30日止及自9
      3年10月17日起至93年11月30日止之期間，以相同手法向
      健保局佯稱附表一所示病患於同一就診日期就診2次，據
      此申請健保給付，致使健保局台北分局承辦人員陷於錯誤
      ，因而支付健保補助款。又被告乙○○明知行政院衛生署
      於92年間加強推行醫藥分業政策，鼓勵基層診所能夠釋出
      處方箋予特約藥局，以維持醫師與藥師各別專業、獨立之
      職務運作，避免關於病人之診斷乃至處方、配藥，均由醫
      師一手擔綱，而壓縮藥師之生存空間與職業發展，遂在申
      請健保費用之環節中以設置鼓勵金之方式推行此項政策。
      詎被告乙○○、曾茪（原名辛○○，以下仍以原名稱之）
      、己○○竟意圖為自己不法之所有，共同基於詐欺取財之
      概括犯意聯絡，由被告乙○○先於92年9月某日出資後，
      以被告辛○○之名義，在仁康診所附近之臺北縣土城市○○路295巷16弄57號1樓設立「青仁藥局」，充作仁康診所
      之門前藥局，使被告辛○○偽裝脫離仁康診所，並向健保
      局詐稱青仁藥局為私立獨資之性質，申請訂定「全民健康
      保險特約醫事服務機構合約」，於92年10月7日經健保局
      簽訂上開合約後，在仁康診所醫師開立處方箋時，被告乙○○即要求病患至青仁藥局取藥，被告乙○○、辛○○自
      設立之時起至93年2月19日止；被告己○○則與乙○○自
      93年2月20日至93年12月29日止，因被告辛○○、己○○
      在業務上負責填載表單、向健保局申報所應申請之健保費
      用時，每筆處方箋可額外獲得約49元之健保費（醫師、診
      所釋出處方箋獎勵金25元，社區藥局藥事服務費24元），
      致使健保局承辦人員陷於錯誤，支付醫療費用193萬7643
      元（計算式如附表二）。而被告乙○○因仁康診所於93年
      11月間遭健保局台北分局查獲上情後，另由其母即第一審
      被告陳惠君（經原審判決無罪確定）於94年7月間成立「
      全康診所」，並於94年7月4日與健保局簽訂「全民健康保
      險特約醫事服務機構合約」，被告乙○○則擔任全康診所
      之院長，明知週日並未看診及就診病患同一日無重複就診
      之虞，仍承前犯意，與其母陳惠君共同基於犯意之聯絡與
      行為之分擔，分別為下列行為：
１、自94年8月14日起至95年6月25日止，申報如附表三每週日病
    患就診之件數。又另行起意，共同申報如附表四每週日病患
    就診之件數。
２、自94年8月13日起至95年6月30日止，承前概括犯意，明知附
    表五所示之病患，於附表五所示之期間內僅就診1次，竟填
    具就診2次之紀錄共計147筆，向健保局申請補助，致使健保
    局台北分局承辦人員誤信申請資料之真實性，支付6萬2438
    元。
（二）據上，認被告乙○○、辛○○、己○○犯有修正前刑法第
      56條、第28條、刑法第339條第1項共同連續詐欺取財罪嫌
      。
二、按犯罪事實應依證據認定之，無證據不得認定犯罪事實；又
    不能證明被告犯罪者，應諭知無罪之判決；刑事訴訟法第15
    4第2項、第301條第1項分別定有明文。所謂證據，係指直接
    間接足以證明犯罪行為之一切證人、證物而言；如未能發現
    相當證據，或證據不足以證明，自不能以推測或擬制之方法
    ，以為裁判基礎，此觀最高法院30年上字第128號、40年臺
    上字第86號判例意旨甚明。而認定不利於被告之事實，須依
    積極證據，苟積極證據不足為不利於被告事實之認定時，即
    應為有利於被告之認定，更不必有何有利之證據，最高法院
    著有30年上字第816號判例可參。
三、公訴意旨認被告乙○○、辛○○、己○○涉有上述犯行，係
    以被告乙○○、辛○○、己○○、第一審被告陳惠君等之供
    述，證人陳正光、洪詩雅、沈大傑於偵查中之證述，被告曾
    秝美、己○○之薪資表、活期存款存摺及被告己○○與被告
    乙○○間僱用契約書、健保局93年10月20日健保北字第0930
    021903號罰鍰處分書、健保局95年3月31日健保北字第09520
    01104號函及所附之附件、健保局台北分局95年8月7日健保
    北政字第0950078298號函所附仁康診所及青仁藥局詐領健保
    費全卷、健保局台北分局96年8月3日健保北政字第09600430
    98號函及附件，為主要論據。
四、訊據被告乙○○、辛○○、己○○均堅決否認有上揭公訴意
    旨指稱之詐欺犯行，其等答辯綜合如下：
（一）本件被告乙○○如附表一所示詐領健保給付之金額為52,5
      95元，除在附表一所載病患就診日期有連續詐領健保給付
      之行為外，在92年4月1日起至92年9月30日止及自93年10
      月17日起至93年11月30日止之期間，並未以所謂佯稱病患
      同日就診2次、重複請領給付之方式，詐領其他健保補助
      款。
（二）青仁藥局係被告乙○○出資設立，被告辛○○、己○○均
      係受僱於被告乙○○，負責調劑藥品，領固定薪資，健保
      費用領取多寡係乙○○決定，並非其等申報。被告辛○○
      於93年2月離職，己○○接手。而青仁藥局是依照當時之
      法規設立，關於門前藥局之新作業規範是自95年1月才實
      施，原門前藥局並不違法。
（三）本件起訴書附表三、四指稱全康診所週日並沒有看診，這
      是因為全康院長陳惠君向調查局說現在週日沒有看診，但
      是在95年10月以前，全康診所週六及週日上午都是有看診
      。10月以後，改成週六全天看診，週日休診。另外就起訴
      書附表五所指病患就診一次，虛偽填載為二次部分，該案
      件分類的Ａ3 ，就是指成人健康檢查，分二階段，第一階
      段是抽血，這部分費用點數是300點，第二階段是看報告
      ，給付點數是220點，病人一定是分二天來的，因為報告
      不可能是當天出來的。不論如何申請的點數都是520點，
      診所並沒有超額申請。例如附表五編號18，病人是9月9日
      來抽血，看報告絕對不是9月9日，一定是9月份，費用點
      數，抽血當天是300點，看報告是1413點，這是因為看報
      告之後需要開藥，所以把開藥的點數一起記載。編號29，
      病人是在9月30日抽血，看報告事實上是10月份，所以費
      用年月才會有9月及10月。附表五全部都是屬於成人健檢
      等語。
五、經查：
（一）有關被告乙○○被訴在92年4月1日起至92年9月30日止及
      自93年10月17日起至93年11月30日止之期間，以所謂佯稱
      附表一所示病患於附表一所示時間之同日就診2次、重複
      請領給付之方式，致使健保局台北分局承辦人員陷於錯誤
      ，因而支付健保補助款部分：
１、依據本件檢察官所提出之健保局臺北分局95年8月7日健保北
    政字第0950078298號函附之仁康診所請領健保給付之紀錄，
    被告乙○○係利用附表一所示病患於附表一所示就診期間至
    仁康診所求診機會，而於同日將該等病患健保卡重複過卡，
    向健保局佯稱該等病患於同一日就診2次，據此申請健保給
    付，致使健保局台北分局承辦人員誤信申請資料之正確性而
    陷於錯誤，累計支付其新臺幣52,595元，被告乙○○此部分
    犯行，業經本院認定屬實，而論以被告乙○○罪刑在案，可
    見前所述。
２、對照上述紀錄所載病患就診期間及就診次數，核以病患至仁
    康診所求診，相關健保卡過卡紀錄係每日上傳建保局以俾請
    領健保給付，為被告乙○○自承在案，被告乙○○犯罪時間
    應為附表一所載之病患就診日期，其犯罪期間起日為92年10
    月1日，末日為93年10月16日，檢察官起訴主張被告乙○○
    自92年4月1日起至92年9月30日止及自93年10月17日起至93
    年11月30日止之期間，另有所謂佯稱附表一所示病患於附表
    一所示時間之同日就診2次、重複請領給付之方式，致使健
    保局台北分局承辦人員陷於錯誤，因而支付健保補助款之行
    為，並未提出積極證據予以證明，當不能認為被告乙○○於
    該期間另犯有連續詐欺取財罪。
（二）關於公訴意旨所指被告乙○○、辛○○、己○○三人，由
      被告乙○○開立「仁康診所」擔任門診醫師，並出資設立
      「青仁藥局」充作所謂「門前藥局」，並先後聘僱被告辛○○、己○○主持藥局，向健保局詐領醫療費用共1,937,
      643元部分：
１、依行政院衛生署發佈之「藥局設置作業注意事項」（參92年
    5月6日衛署藥字第0920316550號、93年2月25日衛署藥字第0
    930300018號），僅規定藥局須由藥師或藥劑生親自主持，
    並就藥局之設立面積、空間、調劑處所之作業面積、環境設
    施作，以及藥局不得在醫療機構內以隔間方式設置；如與其
    他營業機構同一樓層或同址，應具備獨立出入門戶以明顯區
    隔，及應有明顯市招；如屬健保特約藥局，應有全民健康保
    險醫事服務機構標誌等情為規範。並未就藥局之出資經營方
    式，有何特別具體規定。換言之，不論藥局之出資經營方式
    為何，祇須符合上開規定均可設立藥局。另依全民健康保險
    特約醫事服務機構合約（特約藥局適用）觀之，亦並未就得
    與健保局簽訂特約藥局之藥局出資經營方式另作限制。健保
    局承辦人員即證人甲○○於原審亦證稱：「（中央健保局92
    年1月到93年12月，關於特約藥局設立要件如何規定？）藥
    局總面積要有18平方公尺以上，其空間應有調劑處所或藥區
    ，受理處方箋及非處分藥品供應區，藥事諮詢服務區，但不
    包括廁所。（藥局的出資人，特約藥局與特約診所之間有無
    特別限制？）92年、93年間，只要藥局跟診所地址不一樣，
    有獨立空間，不同的出入口，就可以設立藥局，他們可以另
    外跟健保局申請特約，成為健保局的特約藥局」（見原審97
    年5月1日審判筆錄第3頁），核與健保局97年3月25日健保北
    醫字第0972001128號函覆原審說明要旨一致。
２、又健保局於94年11月22日以健保審字第0940034614號函公告
    「醫療院所及藥局藥袋標示嚴重不符醫療辦法」及「診所不
    合理處方釋出型態」不予支付指標及處理方式，並自95年1
    月1日起實施。其中規定「診所交付處方超過900件，且特定
    藥局調劑該診所處方案件佔該診所釋出處方件數比率≧70%
    ，特定藥局調劑該診所處方案件佔藥局調劑件數比率≧70 %
    ，則屬不合理處方釋出型態之診所，交付調劑增加之診察費
    （25點）不予支付」。惟排除經公證為負責藥事人員出資經
    營之藥局（並規定本項公證作業由藥局自行舉證）。復於同
    年12月30日以健保醫字第0940060603號函公告修正「全民健
    康保險醫療費用支付標準」部分診療項目，自95年1月1日起
    生效。其中增列通則七、「特約藥局如符合附表2.1.2所列
    情形，其藥事服務費比照基層院所藥事人員調劑標準支付，
    惟檢具經法院或民間之公證人公證係負責藥事人員獨資經營
    之藥局相關證明申請覆核通過者，得以特約藥局標準申報給
    付」。而附表2.1.2不得以特約藥局申報之認定條件（增列
    附表）如下：「由非負責藥事人員出資經營之藥局，且符合
    下列條件之一者：1.違反行政院衛生署公告之「藥局設置作
    業注意事項」者。2.藥局接受同一醫療院所之處方，該醫療
    院所每月釋出處方件數超過900張，且70%交付至該藥局者。
    3.藥局每月調劑件數70%來自同一特定醫療院所者」。健保
    局另於94年12月30日以健保醫字第0940060586號函公告「全
    民健康保險特約藥局如何辦理藥局獨資經營切結書認證作業
    」，並自95年1月1日起生效（相關函釋附原審卷）。由上開
    健保局之相關函釋規定可歸納得知，在95年1月1日以前，健
    保局對於特約藥局之出資經營方式並未特別限制，故有部分
    基層醫療院所之經營者另出資設立藥局並聘僱藥師或藥劑生
    主持，而大量接受來自同一該醫療院所釋出之處方箋（即所
    謂門前藥局），並領取健保局額外給付約49元之健保費（即
    起訴書所指醫師、診所釋出處方箋獎勵金25元，社區藥局藥
    事服務費24元）。健保局事後認為如此有違醫藥分業原則之
    初衷，乃有上開函釋規定公告自95年1月1日起，除非係經公
    證為負責藥事人員出資經營之藥局，得不受限制，而以特約
    藥局之標準申報給付，若非負責藥事人員出資經營之藥局，
    而有接受同一醫療院所之處方，該醫療院所每月釋出處方件
    數超過900張，且70%交付至該藥局者；或藥局每月調劑件數
    70%來自同一特定醫療院所者等情；即不得以特約藥局標準
    申報給付。本件被告乙○○、辛○○、己○○，經檢察官起
    訴關於設立青仁藥局詐領健保局給付案，其等被訴犯罪時間
    自92年10月7日與健保局簽訂合約起至93年12月29日止，均
    在95年1月1日以前，基於法令不溯及既往之原則，就其等先
    前行為，自不能援前引健保局新作成函釋規定予以規範。此
    可由證人甲○○於原審證稱：「醫藥分業後門前藥局不斷設
    立，經討論共識後自95年1月1日以後，特約藥局須到法院公
    證，確定他們是獨資的藥局，這樣健保局才會給付獨資藥局
    應有的藥費及藥事服務費，因為之前藥局都是診所設立，後
    來我們研究後，認為要去法院公證以後我們才認為他是獨資
    的獨立藥局，才會給獨資藥局藥費及藥事服務費」等情益可
    得證（見原審97年5月1日審判筆錄第4頁）。申而言之，於
    95年1月1日健保局針對所謂「門前藥局」之問題，發佈公告
    上開函釋規範前，「門前藥局」與一般藥局同樣係依相關法
    令規定設立，並與健保局簽約成為特約藥局。其所以得就所
    取得醫療院所釋出之處方箋部分獲得健保局額外之給付，以
    及該釋出處方箋之醫療院所同時亦獲得健保局額外之給付，
    係因健保局為推行醫藥分業政策而有此項給付，並非該釋出
    處方箋之特定醫療院所及該特約藥局之相關負責人有何施用
    詐術而使健保局陷於錯誤之情形。縱使健保局其後發現有特
    定醫療院所負責人同時以出資設立「門前藥局」之方式，領
    取健保局額外之給付，作法未當，而修改相關給付之標準加
    以規範，因此項政策更動在後，法令亦不能溯及既往，當不
    能以此推論凡在94年12月31日前，以醫療院所之負責人出資
    設立所謂「門前藥局」而大量接收該醫療院所釋出之處方箋
    ，並同時獲得健保局額外給付之情形，均係構成刑法第339
    條第1項規定之詐欺取財犯行。
３、據此，本件被告乙○○開立「仁康診所」擔任門診醫師，並
    出資設立「青仁藥局」，先後聘僱被告辛○○、己○○主持
    該藥局，既未違反其等行為當時之設立藥局相關法令規定，
    且係依照當時之作業規定與健保局分別簽約成為特約診所及
    特約藥局，就「仁康診所」釋出處方箋由「青仁藥局」接收
    後，亦係依照當時合法有效之健保局給付標準，獲得由健保
    局額外給付之獎勵金及藥事服務費，實難認被告3人有何施
    用詐術而使健保局陷於錯誤致為額外給付之情形，其等所為
    ，不能論以刑法詐欺取財罪。
（三）關於起訴書所指被告乙○○關於附表三至五之詐欺犯行部
      分：
１、就被告乙○○虛報附表三、四週日病患就診件數而詐欺部分
    ：
證人陳葦苓於原審證稱：「（你是否有在全康診所任職？）有
  。（請說明任職時間、職稱？）我只記得離職時間是95年10月
  1日。全康診所開幕沒多久，我就去做。職稱是護士。（你在
  全康診所任職期間，排班情況為何？）因為我還在學校上課，
  所以我上班時間為每個禮拜天上午。（你是不是在全康診所任
  職的時候，都是禮拜天上午的班，一直到離職？）是」等語（
  見原審97年3月20日審判筆錄第22頁以下）。
證人陳碧玲於原審證稱：全康診所之前禮拜天有看診，後來沒
  多久就沒有了等語（見同上原審審判筆錄第21頁）。另證人黃
  柏華亦於原審證稱：「（你在95年8月6日禮拜天有無去全康診
  所就診？）有。（你知道全康診所營業時間？週日有無在看診
  ？）以前週日有看診，後來就沒有，以前是什麼時候我不清楚
  。（你在週日去全康診所看診過幾次？）確切我記不太清楚，
  但是至少有一次。後來他們週日沒有看診，我就沒有去了」（
  見同上原審審判筆錄第27頁）。
依上開證人說明，全康診所在附表三、四所列週日時間，應確
  有看診之事實，此部分被告乙○○所辯堪信為真實，檢察官僅
  以第一審被告陳惠君於調查時供稱全康診所周日不看診等語，
  即認被告乙○○涉犯上開詐欺犯行，尚屬誤會。
２、就被告乙○○虛報附表五病患就診次數，將僅就診一次之病
    患虛報為就診二次而詐欺部分：
起訴書附表五病患就診部分，其案件分類為A3，代表意義為成
  人預防保健等情，業據證人古佳鑫、甲○○於原審證述在卷。
  證人甲○○並證稱：「成人預防保健是定額給付，二階段520
  元，第一階段抽血300元，第二階段諮詢看報告、量身高等220
  元，理論上應該不是在同一天做的。（編號13，申請費用點數
  分別為413、264，與剛剛的二階段的520元不符，如何解釋？
  ）保險對象在作成人預防保健的同時，有因病需要同時看診，
  他可以合併申報，但不可以申報診察費。（你說合併申報，如
  何申報？）可以申報藥費，就是520元再加一些藥費及處置費
  ，但是不能夠申報診察費。（如果同一日來健檢又看不同醫師
  看診，可否申請診察費？）可以」等語（見原審97年5月1日審
  判筆錄第5頁）。此亦與健保局97年3月25日健保北醫字第0972
  001128號函覆原審之說明要旨相符。
證人即展望亞洲科技股份有限公司工程師洪詩雅於原審證稱：
  「成人健檢是分二階段沒錯，我們的軟體是給一般診所使用，
  目前全省有四千家診所都是使用我們的軟體。（為何要分二階
  段？）第一階段是抽血，第二階段是醫師解釋報告，這是健保
  局的規定。（使用你們公司的軟體，是不是分二階段申報？）
  是。（附表五、如果是分二階段申報，為何附表的就醫日期是
  同一天？）我不知道這個表是如何來的，會分二階段是健保局
  規定，這可能是算同一個療程，通常做一階段，一定會去做二
  階段看報告。這跟健保局要求的申報格式有關，跟我們的軟體
  設計沒有關係。電腦會去抓第一次的日期，申報還是會去申報
  實際上的日期。（起訴書附表五的編號四，費用年月是2005年
  的8月及9月，為何就醫日期記載為2005年的8月13日，都是同
  一天，請說明？）8月份來做第一階段，9月份才來看報告，後
  面的就醫日期，也是同起始療日的意思，健保局電腦資料勾稽
  ，不是實際申報的就診日期」等語（見原審97年3月20日審判
  筆錄第24頁以下）。核其所述情節，亦與證人甲○○所述及被
  告乙○○所辯情節相符。
證人甲○○復於原審97年6月5日審理時證稱：「院所申報成人
  健檢費用有二個日期，第一階段日期為95年2月19日，這是單
  一日期，第一階段如果是95年2月19日做的，看報告的日期是9
  5年2月22日，那麼他第二階段是95年2月19日到95年2月22日，
  那麼他會勾到95年2月19日前面的日期，這是期間，他沒有去
  勾後面的日期。（這是電腦勾的還是操作人員自己勾稽？）我
  所知道都是勾稽前面的日期，除非調出申報的明細，才能知道
  起訖的時間。（起訴書附表五編號18，上面記載病人的就醫日
  期就是94年9月9日，根據你們之後提供的資料，起日是94年9
  月9日，訖日是94年9月14日，所以是後面這份資料，你們提供
  的資料比較詳細？）是。起訴書附表沒有帶到迄日，我們後面
  提供的資料有迄日。（所以附表五編號18的病人，就是94年9
  月9日做第一階段，94年9月14日做第二階段？）是。（起訴書
  附表五的編號18，病人先後申請費用點數是300、1413，根據
  你們之後提供的資料，點數是記載300、220，為何會有這樣差
  異？）第一階段報300，只是單純作成人健檢，94年9月14日第
  二階段除了申報成人健檢220之外，另有開立30日份的糖尿病
  的藥。（這是如何看出？）我上次開完庭有把所有的資料都列
  印出來，除了一般的300及220的點數沒有印，其他有不同數字
  的都有印。（就你所知，他們申報有無不確實狀況？）從我清
  查出來的這份資料看起來是沒有異常，除非訪查病人去核對實
  際就診狀況與資料是否相符」等語（見原審97年6月5日審判筆
  錄第4頁以下）。證人甲○○並於原審當庭提出「中央健康保
  險局保險對象門診就醫紀錄明細表」附卷，以佐證其上開說明
  。
再依健保局台北分局97年5月14日健保北費二字第0970042864
  號函覆原審，自94年8月起至95年10月止全康診所之成人健檢
  申報明細及統計資料可知，成人健檢部分確實分成二階段申報
  ，經核對起訴書附表五之就診明細後，與證人甲○○所述起訴
  書附表五只有勾稽起日，沒有帶到迄日等情相符。
參證人林宏鎮亦於原審審理中到庭證稱：94年9月30日確實有
  到全康診所作過抽血檢查，並於其後二、三天看報告；證人陳
  碧玲證稱：有去全康診所去看感冒，有時候去看耳鼻喉、皮膚
  、還有健檢、抽血。95年10月20日去全康診所看診，那天是去
  做什麼已經忘記了，但是有做健檢，前面好像有看診健檢完之
  後，隔好幾天去看報告，看報告沒有蓋健保卡，但是看完報告
  後他們說我有貧血，後有再付掛號費拿貧血的藥等語（均見原
  審97年3月20日審判筆錄）。亦與被告乙○○所辯相符。
綜上，公訴意旨所指起訴書附表五所載病患於同一日僅就診一
  次，卻有二次就診紀錄等情，尚有誤會，被告乙○○所辯諸情
  ，應可採信。
六、綜上所析，本件依公訴意旨所舉證據，尚不足以證明被告乙○○、辛○○、己○○有前述公訴意旨所指之詐欺取財犯行
    。揆諸首開法條及判例意旨，既不能證明被告乙○○、己○○、辛○○犯罪，就被告己○○、辛○○2人，應為其等無
    罪之諭知。至於被告乙○○部分，因依公訴意旨，認其上述
    行為與本件成立犯罪部分，有修正前刑法第56條之連續犯裁
    判上一罪關係，故不另為無罪之諭知。
七、檢察官雖不服原審宣告被告乙○○、辛○○、己○○無罪之
    判決，而提起上訴，細觀其上訴理由僅謂被告3人明知當時
    健保局之規範，係為鼓勵基層診所釋出處方簽與特約藥局，
    用以維持醫師與藥師之醫藥分業政策，遂有相關獎勵政策，
    被告3人知悉不符申請獎勵之實質要件，被告乙○○實際出
    資，以被告曾秝美名義開設青仁藥局、由被告己○○擔任藥
    師，用以符合健保局之規範，再請領獎勵費用，規避健保局
    查核，以資認定被告3人犯有共同連續詐欺取財罪。惟依前
    引行政院衛生署發佈之「藥局設置作業注意事項」，其中僅
    規定藥局須由藥師或藥劑生親自主持，並就藥局之設立面積
    、空間、調劑處所之作業面積、環境設施作，以及藥局不得
    在醫療機構內以隔間方式設置；如與其他營業機構同一樓層
    或同址，應具備獨立出入門戶以明顯區隔，及應有明顯市招
    ；如屬健保特約藥局，應有全民健康保險醫事服務機構標誌
    等情為規範。並未就藥局之出資經營方式有何特殊規定。故
    而，不論藥局之出資經營方式為何，祇須符合上開規定即可
    與健保局締約成為特約藥局。另依全民健康保險特約醫事服
    務機構合約（特約藥局適用）觀之，亦未就得與健保局簽訂
    特約藥局之藥局出資經營方式作何限制，此經健保局承辦人
    員即證人甲○○於原審結證明確，可見前所述。而健保局既
    係於94年11月22日，始以健保審字第0940034614號函公告「
    醫療院所及藥局藥袋標示嚴重不符醫療辦法」及「診所不合
    理處方釋出型態」不予支付指標及處理方式，該作業辦法又
    係自95年1月1日起實施。從而，在94年12月31日以前，因健
    保局對於特約藥局之出資經營方式未作特別限制，致有部分
    基層醫療院所之經營者另出資設立藥局並聘僱藥師或藥劑生
    主持，而大量接受來自同一該醫療院所釋出之處方箋（即所
    謂門前藥局），並領取健保局額外給付約49元之建保費。健
    保局事後方認為如此有違醫藥分業原則之初衷，乃作成前述
    新函釋並公告自95年1月1日起施行。本件被告乙○○、己○○及辛○○經檢察官起訴關於設立青仁藥局詐領健保局給付
    案，其等被訴犯行時間自92年10月7日與健保局簽訂合約起
    至93年12月29日止，均在95年1月1日以前，尚不受健保局新
    函釋規定之限制。亦即，凡於95年1月1日健保局針對所謂「
    門前藥局」之問題，發佈公告新函釋規定前，所謂門前藥局
    與藥事人員獨資開設之一般藥局，均係依相關法令規定設立
    ，並與健保局簽約後，成為特約藥局，其得就所取得醫療院
    所釋出之處方箋部分獲得健保局額外之給付，以及該釋出處
    方箋之醫療院所同時亦獲得健保局額外之給付，係因健保局
    本身為醫藥分業政策之推行而有此項給付，並非該釋出處方
    箋之特定醫療院所及該特約藥局之相關負責人對健保局積極
    施以詐術而不法獲得給付，此均可參見前述說明，原審諭知
    被告辛○○、己○○2人無罪之判決，其認事用法，並無違
    誤，檢察官未舉出其他積極證據，仍執陳詞認定被告3人係
    以門前藥局詐領健保獎勵補助，請求改判被告己○○、辛○○有罪，核其此部分上訴，為無理由，應予駁回。至於被告
    乙○○此部分被訴犯行，同為犯罪不能證明，檢察官請求改
    判有罪，雖無理由，然揆諸公訴意旨，被告乙○○此部分行
    為與本件成立犯罪部分，因有修正前刑法第56條之連續犯裁
    判上一罪關係，允應於判決當中敘明不能證明犯罪，而不另
    為無罪諭知之理由，而非於判決主文欄併為無罪之諭知，原
    審因誤認被告乙○○全案無罪，故對其此部分被訴行為，於
    主文為無罪之諭知，尚有未洽，應由本院一併撤銷，改於判
    決說明不另為無罪諭知之理由，特此敘明。
八、本件就前述公訴意旨部分，對於被告己○○、辛○○2人，
    應諭知其等無罪之判決，被告乙○○部分，亦不能證明其犯
    罪，原審公訴檢察官以96年度蒞字第28134號補充理由書，
    擴張起訴書附表三、四之詐欺犯行部分，自非起訴及上訴效
    力所及，本院無從另為審究。另原審對起訴書附表六所載之
    被告乙○○被訴詐欺取財犯行，已依法諭知無罪之判決。依
    據起訴意旨，此部分與被告乙○○本案成立犯罪部分，為數
    罪併罰關係，為不同之案件，檢察官又未提起上訴，此部分
    即屬無罪確定，不在本院審理範圍內，亦併予指明。
據上論斷，應依刑事訴訟法第368條、第369條第1項前段、第364
條、第299條第1項前段，刑法第2條第1項前段、第74條第1項第1
款、第2項第4款，修正前刑法第56條、第339條第1項、第41條第
1項前段，廢止前罰金罰鍰提高標準條例第1條前段、第2條，現
行法規所定貨幣單位折算新臺幣條例第2條，中華民國96年罪犯
減刑條例第2條第1項第3款、第7條，判決如主文。
本案經檢察官繆卓然到庭執行職務。
中    華    民    國    98    年    12    月    31    日
            刑事第十三庭  審判長法  官   曾德水
                                法  官   崔玲琦
                                法  官   陳恆寬
以上正本證明與原本無異。
不得上訴。
                                書記官   黃家麟
中    華    民    國    99    年    1     月    7     日
附錄：本案論罪科刑法條全文
刑法第339條
意圖為自己或第三人不法之所有，以詐術使人將本人或第三人之
物交付者，處5年以下有期徒刑、拘役或科或併科1千元以下罰金
。
以前項方法得財產上不法之利益或使第三人得之者，亦同。
前二項之未遂犯罰之。


司法院資訊處製作；財團法人民間司法改革基金會備份。
